【裁判字號】    96,簡,649
【裁判日期】    970219
【裁判案由】    所得稅法
【裁判全文】
臺北高等行政法院判決
                                     96年度簡字第00649號
原      告  甲○○
被      告  財政部臺灣省北區國稅局
代  表  人  陳文宗（局長）住同上
訴訟代理人  乙○○
上列當事人間因所得稅事件，原告不服財政部中華民國96年6 月
28日臺財訴字第09600249990 號（案號：第00000000號）訴願決
定，提起行政訴訟，本院判決如下：
    主  文
原告之訴駁回。
訴訟費用由原告負擔。
    事實及理由
一、程序說明：
    本件因屬不服行政機關所為罰緩處分而涉訟，其標的之金額
    為新臺幣（下同）118,900元，在200,000元以下，依行政訴
    訟法第229條第1項第2款、第2項規定及司法院民國（下同）
    92年9月17日（92）院臺廳行一字第23681號令，應適用簡易
    程序，本院並依同法第233條第1項規定，不經言詞辯論，逕
    行裁判。
二、事實概要：
    原告係蘇婦產科診所負責人，乃所得稅法第89條第1 項第2
    款所規定之扣繳義務人，該診所於93年度給付出租人李黃錦
    燕租金1,189,000 元，雖已開立各類所得扣繳暨免扣繳憑單
    ，惟未依所得稅法第88條規定扣取稅款，並依同法第92條規
    定繳納之，計短漏扣繳稅額118,900 元，經被告所屬新竹市
    分局查獲並認定違章成立，乃以95年11月20日95年度財所得
    字第04415095101437號處分書檢附罰緩繳款書，依所得稅法
    第114 條第1 款規定，按應扣未扣稅額118,900 元處1 倍之
    罰鍰計118,900 元（原告於95年11月16日出具承諾書承認違
    章事實）。原告不服，主張扣繳義務人業依所得稅法第88條
    及92條規定，就系爭租金開具扣繳憑單報該管稽徵機關查核
    ，稽徵機關亦依所得稅法第95條規定調查及督促認定確實無
    誤；且出租人亦無欠繳93年度所得稅情事，縱稽徵機關對本
    件依所得稅法第95條規定調查及督促有誤，亦非扣繳義務人
    之過失，本件既依所得稅法第88條、92條及95條等法令辦理
    ，依法即不應受罰，且承諾書並未載明扣繳義務人不遵從所
    得稅法第95條規定督促，及未依所得稅法第89條及92條規定
    辦理云云，申請復查。案經被告審理認為：蘇婦產科診所未
    依規定就系爭租金扣繳稅款，出租人已將系爭應扣繳稅款之
    所得合併93年度之綜合所得申報繳稅，可見本件違章事證明
    確，依所得稅法規定，原處罰鍰118,900 元並無違誤，遂以
    96年4 月12日北區國稅法二字第0960017403號復查決定予以
    駁回，未獲變更（下稱原處分）。原告仍表不服，主張其93
    年度給付租金1,189,000 元，業依規定開具扣繳憑單向被告
    彙報查核，被告並無再行督促原告有不符規定之處，故本件
    並非經被告依法督促原告有關扣繳之報告與法規不符，而不
    依督促改善之應受罰之案件，且事隔多年，被告以原告不依
    督促之內容改善而應受處罰，顯與事實不符，被告從未輔導
    及督促原告辦理扣繳而逕自處以罰鍰，顯有未合云云，提起
    訴願，亦遭決定駁回，遂提起本件行政訴訟。
三、當事人聲明：
（一）原告聲明：
    1.訴願決定及原處分均撤銷。
    2.訴訟費用由被告負擔。
（二）被告聲明：
    1.駁回原告之訴。
    2.訴訟費用由原告負擔。
四、兩造爭點要領：
（一）原告主張之理由：
    1.查93年度蘇婦產科診所給付租金1,189,000 元，業依規定
      開具扣繳憑單向被告彙報查核，依法已善盡協力義務且納
      稅義務人已申報該年度綜合所得稅，並無欠繳稅款情事，
      此為被告所不否認。
    2.依所得稅法第93條規定：「稽徵機關接到扣繳義務人之申
      報書表後，應即審核所得額及扣繳稅額，並得派員調查。
      」準此本件93年度扣繳義務人之申報書表，被告業依規定
      即時審查所得額及扣繳稅額，認原告之申報書表並無不符
      規定。惟被告始於96年稱原告所申報之書表有不符規定，
      告知督促原告應先行扣繳100%稅款，原告依被告之輔導後
      始知悉其扣繳辦法，並立即遵從辦理，被告後命原告簽立
      「承諾書」並以此為處罰依據，顯然為不負責任之做法。
      訴願決定亦引用所得稅法第95條規定「稽徵機關應隨時調
      查扣繳義務人對於有關扣繳之報告是否確實，並督促依照
      本法規定扣款繳納。」準此，被告對於原告申報書表依95
      條規定，已隨時調查並認無不確實之處，亦無有何督促行
      為，況訴願決定謂此乃稅法強制賦予之協力義務，係對被
      告之督促有協力辦理之義務，而非被告之義務全由原告承
      受。被告是否有確實依所得稅法第93條、95條規定辦理，
      此乃被告之義務，被告屬義務主體，原告只是協力義務，
      被告既自承無盡所得稅法第93條及95條應即時審核原告所
      申報之書表是否有誤及督促之義務，原告自無法全然協力
      辦理，故本件並非被告依規定即時審核辦理督促原告而原
      告不協力辦理情形，當然沒有不盡協力義務之事實存在。
    3.按「依法令之行為，不罰。」社會秩序維護法第11條定有
      明文規定，本件被告對原告之93年度申報書表應依所得稅
      法第93條及95條規定馬上審查，被告既未依規定辦理，認
      原告93年度之申報書表無不確實，即無督促原告之必要，
      原告已盡協力義務為兩造所不爭事實，被告之行為與前揭
      法令均有不合卻不必受罰，實無理由。
（二）被告主張之理由：
    1.按「稅捐之核課期間，依下列規定：一、依法應由納稅義
      務人申報繳納之稅捐，已在規定期間內申報，且無故意以
      詐欺或其他不正當方法逃漏稅捐者，其核課期間為5年…
      在前項核課期間內，經另發現應徵之稅捐者，仍應依法補
      徵或並予處罰，在核課期間內未經發現者，以後不得再補
      稅處罰。」為稅捐稽徵法第21條第1 項第1 款及第2 項所
      明定。次按「納稅義務人有左列各類所得者，應由扣繳義
      務人於給付時，依規定之扣繳率或扣繳辦法，扣取稅款，
      並依第92條規定繳納之…二、機關、團體、事業或執行業
      務者所給付之薪資、利息、租金、佣金、權利金、競技、
      競賽或機會中獎之獎金或給與、退休金、資遣費、退職金
      、離職金、終身俸、非屬保險給付之養老金、執行業務者
      之報酬，及給付在中華民國境內無固定營業場所及營業代
      理人之國外營利事業所得。」「薪資、利息、租金、佣金
      、權利金、執行業務報酬、競技、競賽或機會中獎獎金或
      給與，及給付在中華民國境內無固定營業場所或營業代理
      人之國外營利事業之所得，其扣繳義務人為機關、團體之
      責應扣繳單位主管、事業負責人及執行業務者；納稅義務
      人為總機構在中華民國境外之營利事業。」「第88條各類
      所得稅款之扣繳義務人，應於每月10日前將上一月內所扣
      稅款向國庫繳清，並於每年1 月底前將上一年內扣繳各納
      稅義務人之稅款數額，開具扣繳憑單，彙報該管稽徵機關
      查核。」「稽徵機關應隨時調查扣繳義務人對於有關扣繳
      之報告是否確實，並督促依照本法規定扣款繳納。」「扣
      繳義務人未依第88條規定扣繳稅款者，除限期責令補繳應
      扣未扣或短扣之稅款及補報扣繳憑單外，並按應扣未扣或
      短扣之稅額處1 倍之罰鍰。」為行為時所得稅法第88條第
      1 項第2 款、第89條第1 項第2 款、第92條第1 項前段、
      第95條及第114 條第1 款前段所規定。又「扣繳義務人給
      付各類所得，不依法扣繳稅款，如經稽徵機關查明納稅義
      務人確已將是項應扣繳稅款之所得，合併其取得年度之綜
      合所得申報繳稅者，得免再責令扣繳義務人補繳，惟仍應
      依法送罰。」為財政部65年9 月18日臺財稅第36317 號函
      所明釋。
    2.原告係蘇婦產科診所負責人，即所得稅法第89條規定之扣
      繳義務人，該診所93年度給付租金1,189,000 元，未依規
      定於給付時扣繳稅款118,900 元，被告按應扣未扣稅額11
      8,900 元處1 倍罰鍰118,900 元並無違誤。原告主張被告
      對原告93年度申報書表，應依所得稅法第93條及第95條規
      定，馬上審查，如有不確實亦應馬上督促原告依規定辦理
      ，被告既未依規定辦理，亦言原告已盡協力之義務，不應
      受罰云云，查該診所93年度給付租金未依規定扣繳稅款，
      出租人已將系爭應扣繳稅款之所得合併93年度之綜合所得
      申報繳稅，有各類所得扣繳暨免扣繳憑單申報書、綜合所
      得稅網路結算申報國稅局審核專用申報書、系爭房屋租賃
      契約書及承諾書影本，違章事證明確，依首揭規定，原處
      罰鍰118,900 元並無違誤；至原告主張被告對原告93年度
      申報書表，應依所得稅法第93條及第95條規定，馬上審查
      ，如有不確實亦應馬上督促原告依規定辦理，被告既未依
      規定辦理，亦言原告已盡協力之義務，不應受罰一節，查
      本件原查雖未能於原告申報93年度各類所得扣繳暨免扣繳
      憑單申報書時，立即審查並督促原告依規定扣繳稅款，惟
      原查已依上揭規定，於核課期間內進行扣繳檢查，並查獲
      違章事實，原告未於查獲前補報補繳，被告依首揭規定予
      以論處，並無違誤，原告主張係錯誤。
    3.綜上所述，原處分及訴願決定並無違誤。
五、心證要領：
（一）按行為時所得稅法第88條第1 項第2 款規定：「納稅義務
      人有左列各類所得者，應由扣繳義務人於給付時，依規定
      之扣繳率或扣繳辦法，扣取稅款，並依第九十二條規定繳
      納之：…二、機關、團體、事業或執行業務者所給付之薪
      資、利息、租金、佣金、權利金、競技、競賽或機會中獎
      之獎金或給與、退休金、資遣費、退職金、離職金、終身
      俸、非屬保險給付之養老金、執行業務者之酬勞，及給付
      在中華民國境內無固定營業場所及營業代理人之國外營利
      事業之所得。」第89條第1 項第2 款規定：「前條各類所
      得稅款，其扣繳義務人及納稅義務人如左：…二、薪資、
      利息、租金、佣金、權利金、執行業務報酬、競技、競賽
      或機會中獎之獎金或給與，及在中華民國境內無固定營業
      場所及營業代理人之國外營利事業之所得，其扣繳義務人
      為機關、團體之責應扣繳單位主管、事業負責人及執行業
      務者；納稅義務人為取得所得者。」第92條第1 項前段規
      定：「第八十八條各類所得稅款之扣繳義務人，應於每月
      十日前將上一個月內所扣繳稅款向國庫繳清，並於每年一
      月底前將上一年內扣繳各納稅義務人之稅款數額，開具扣
      繳憑單，彙報該管稽徵機關查核；並應於二月十日前將扣
      繳憑單填發納稅義務人。」第114 條第1 款規定：「扣繳
      義務人如有左列情事之一者，分別依各該款規定處罰：一
      、扣繳義務人未依第八十八條規定扣繳稅款者，除限期責
      令補繳應扣未扣或短扣之稅款及補報扣繳憑單外，並按應
      扣未扣或短扣之稅額處一倍之罰鍰；其未於限期內補繳應
      扣未扣或短扣之稅款，或不按實補報扣繳憑單者，應按應
      扣未扣或短扣之稅額處三倍之罰鍰。」另行為時各類所得
      扣繳率標準第2 條第5 款規定：「納稅義務人如為中華民
      國境內居住之個人，或在中華民國境內有固定營業場所之
      營利事業，按下列規定扣繳：…五、租金按給付額扣取百
      分之十。…」上開各類所得扣繳率標準，係主管機關行政
      院依所得稅法第88條之授權所訂定，既未逾越母法授權之
      範圍及目的，復未違悖憲法第15條保障人民財產權、第23
      條規定之法律保留原則與比例原則，被告於辦理相關案件
      時，自得據之適用。又「扣繳義務人給付各類所得，不依
      法扣繳稅款，如經稽徵機關查明納稅義務人確已將是項應
      扣繳稅款之所得，合併其取得年度之綜合所得申報繳稅者
      ，得免再責令扣繳義務人補繳，惟仍應依法送罰。」亦為
      財政部65年9 月18日臺財稅第36317 號函令所明釋。上開
      函令係主管機關財政部，基於職權因執行所得稅第114 條
      規定，所為之解釋性行政規則，以供本機關或下級機關所
      屬公務員行使職權時之依據，因未增加法律所無之限制，
      更無違所得稅法立法意旨及租稅法定主義，依司法院釋字
      第287 號解釋意旨，應自所解釋法律之生效日起有其適用
      。
（二）上開事實概要欄所述之事實，除後列爭點之事項外，其餘
      為兩造所不爭執，並有原處分書、違章案件罰鍰繳款書、
      徵銷明細清單表、被告所屬新竹市分局95年11月20日95年
      度財所得字第04415095101437號處分書、各類所得扣繳暨
      免扣繳憑單憑單及申報書、綜合所得稅網路結算申報專用
      申報書、房（店）屋租賃契約書、房租收付款明細表、原
      告95年11月16日違章承諾書等件分別附原處分卷、訴願卷
      及本院卷可稽，為可確認之事實。
（三）歸納兩造上開之主張，本件之爭執重點厥為：原告主張被
      告未立即依所得稅法第93條及95條規定進行調查及督促，
      是否會影響本件違章行為之成立？原告可否主張免罰？被
      告按原告應扣未扣稅額處1 倍罰鍰，有無違誤？茲分述如
      下：
    1.本件原告係蘇婦產科診所負責人，該診所於93年度給付出
      租人李黃錦燕租金1,189,000 元，雖已開立各類所得扣繳
      暨免扣繳憑單，出租人並將系爭應扣繳稅款之所得合併93
      年度之綜合所得申報，惟原告未依所得稅法第88條規定扣
      取稅款，並依同法第92條規定繳納之，計短漏扣繳稅額11
      8,900 元，嗣因被告所屬新竹市分局依所得稅法第95條規
      定作例行性之檢查，發函原告應於95年11月16日提示有關
      帳證及扣繳資料供核，並發現有上開未依規定扣取及繳納
      稅款之情事，原告乃於95年11月16日出具承諾書承認違章
      事實等情，為原告所不爭執，復有各類所得扣繳暨免扣繳
      憑單申報書、綜合所得稅網路結算申報國稅局審核專用申
      報書、系爭房屋租賃契約書、承諾書及被告所屬新竹市分
      局95年11月3 日北區國稅新竹二字第0950011326號函在卷
      足憑，自可信為真實。原告既係蘇婦產科診所之負責人，
      並於93年度給付出租人李黃錦燕租金1,189,000 元，依上
      開所得稅法第89條第1 項第2 款規定，自為該租金所得之
      扣繳義務人，應於給付上開租金時，依同法第88條規定，
      按上開各類所得扣繳率標準第2 條第5 款所規定之扣繳率
      10% 扣取稅款，並依同法第92條規定繳納之，然原告未依
      規定扣繳稅款，其有違反上開所得稅法第114 條第1 款前
      段之客觀行為，至屬灼然。又原告關於租金所得之扣繳，
      法律已明定其要件及程序，原告於辦理上開扣繳事務時理
      應參照相關法令規定為之；若對法令之適用及解釋產生疑
      義時，原告亦非不可向相關專業機構及人員查詢，於獲得
      正確及充分之資訊後辦理之，然原告捨此不由，猶有上開
      未依規定扣取及繳納稅款之情事發生，自難謂其主觀上無
      違反上開所得稅法第114 條第1 款前段規定之故意或過失
      責任。又行政罰法第7 條第1 項已規定，違反行政法上義
      務之行為係出於故意或過失者，即應處罰。因此，本件原
      告違反所得稅法第114 條第1 款前段之行為，事證明確，
      自應加以處罰。從而，被告參酌上開財政部65年9 月18日
      臺財稅第36317 號函令意旨，及原告已於裁罰處分核定前
      ，以書面承認違章事實，乃依上開規定，按應扣未扣稅額
      118,900 元處1 倍之罰鍰計118,900 元，經核既未逾越法
      定裁量範圍，且無與法律授權目的相違或出於不相關動機
      之裁量濫用，亦無消極不行使裁量權之裁量怠惰等情事，
      自難謂為不法。
    2.雖原告主張「被告是否有確實依所得稅法第93條、95條規
      定辦理，此乃被告之義務，被告屬義務主體，原告只是協
      力義務，被告既自承無盡所得稅法第93條及95條應即時審
      核原告所申報之書表是否有誤及督促之義務，原告自無法
      全然協力辦理，故本件並非被告依規定即時審核辦理督促
      原告而原告不協力辦理情形，當然沒有不盡協力義務之事
      實存在。」云云。然按，所得稅法第93條固規定：「稽徵
      機關接到扣繳義務人之申報書表後，應即審核所得額及扣
      繳稅額，並得派員調查。」又同法第95條規定：「稽徵機
      關應隨時調查扣繳義務人對於有關扣繳之報告是否確實，
      並督促依照本法規定扣款繳納。」惟查其目的在責令稅捐
      稽徵機關應派員調查扣繳事項，以資覈實；或鑑於扣繳義
      務人代扣稅款是否確實，關係稅收甚鉅，稅捐稽徵機關應
      隨時調查督促，以期詳盡，分別有其立法理由可資參照。
      顯見，上開規定皆為督促稅捐稽徵機關應善盡其覈實課稅
      職責之訓示規定，並未因此免除扣繳義務人之法定扣繳義
      務，或可因此減輕其因違章所罹致之處罰責任。從而，原
      告之上節主張，即難作為認定其得免責之依據。
    3.另原告主張「『依法令之行為，不罰。』社會秩序維護法
      第11條定有明文規定，本件被告對原告之93年度申報書表
      應依所得稅法第93條及95條規定馬上審查，被告既未依規
      定辦理，認原告93年度之申報書表無不確實，即無督促原
      告之必要，原告已盡協力義務為兩造所不爭事實，被告之
      行為與前揭法令均有不合卻不必受罰，實無理由。」云云
      。但查，本件為稅捐案件，並非違反社會秩序維護法之案
      件，自無該法第11條之適用。縱依行政罰法第11條規定：
      「依法令之行為，不予處罰。」本件原告既有上開給付出
      租人李黃錦燕租金1,189,000 元，但未依所得稅法第88條
      及第92條規定扣取稅款及繳納之情形，已如前述，自無所
      謂「依法令之行為」可言。即便被告有如原告所言「未即
      時調查原告之扣繳報告是否確實」之情事，然此要非能將
      原告之違章責任轉嫁他人，或據以免除、減輕原告之違章
      責任，業經闡述明確如前。從而，原告此部分主張，亦非
      可採。
（四）綜上所述，被告以原告違反所得稅法第114條第1款前段規
      定，事證明確，乃按應扣未扣稅額118,900元處1倍之罰鍰
      118,900 元，經核即無違誤，原處分及訴願決定予以維持
      ，自無不合。原告徒執前詞，訴請撤銷原處分及訴願決定
      ，為無理由，應予駁回。
據上論結，本件原告之訴為無理由，爰依行政訴訟法第233 條第
1 項、第98條第1 項前段，判決如主文。
中    華    民    國    97    年    2     月    19    日
                        臺北高等行政法院第一庭
                                法  官  劉錫賢
上為正本係照原本作成。
本件以訴訟事件所涉及之法律見解具有原則性者為限，始得於本
判決送達後20日內向本院提出上訴狀並表明上訴理由，如已於本
判決宣示後送達前提起上訴者，應於判決送達後20日內補具上訴
理由（均按他造人數附繕本），且經最高行政法院許可後方得上
訴。
中    華    民    國    97    年    2     月    19    日
                                書記官  林佳蘋


司法院資訊處製作；財團法人民間司法改革基金會備份。
